ACORDAO-COMPLETO-2392433

ACÓRDÃO 805/2020 ATA 3/2020 - PRIMEIRA CÂMARA

VISTOS, relatados e discutidos estes autos de tomada de contas especial instaurada pelo Ministério do Turismo em desfavor do Sr. Altair José Zampier, ex-prefeito de Pitanga/PR, em razão de irregularidades ocorridas na execução do Convênio 702778/2008, cujo objeto era o incentivo do turismo por meio do apoio às comemorações alusivas à 5ª Fest-Centro;
ACORDAM os Ministros do Tribunal de Contas da União, reunidos em Sessão da 1ª Câmara, ante as razões expostas pelo Relator, em:
9.1. julgar irregulares as contas do responsável, Sr. Altair José Zampier (CPF XXX.016.609-XX) , com fundamento nos arts. 1º, inciso I, 16, inciso III, alíneas "b" e "c", da Lei 8.443/1992, c/c os arts. 1º, inciso I, e 209, incisos II e III, do RI/TCU;
9.2. condenar o responsável identificado no subitem anterior, com fundamento no art. 19, caput, da Lei 8.443/1992, c/c o art. 210 do RI/TCU, ao pagamento da importância de R$ 64.576,80, com a fixação do prazo de 15 (quinze) dias, a contar da notificação, para comprovar, perante este Tribunal, em respeito ao art. 23, inciso III, alínea "a", da Lei 8.443/1992, c/c art. 214, inciso III, alínea "a", do RI/TCU, o recolhimento da dívida aos cofres do Tesouro Nacional, atualizada monetariamente e acrescida de juros de mora calculados a partir de 2/3/2009 até a data do efetivo recolhimento e com o abatimento de valores acaso já satisfeitos, nos termos da legislação vigente;
9.3. aplicar a multa prevista no art. 57 da Lei 8.443/1992, c/c o art. 267 do RI/TCU, ao responsável, Sr. Altair José Zampier (CPF XXX.016.609-XX) , no valor de R$ 5.000,00, fixando-lhe o prazo de 15 (quinze) dias, a contar da notificação, para que comprove, perante o Tribunal (art. 214, inciso III, alínea a, do Regimento Interno do TCU) , o recolhimento da dívida aos cofres do Tesouro Nacional, atualizada monetariamente desde deste acórdão até a do efetivo recolhimento, se paga após o vencimento, na forma da legislação em vigor;
9.4. autorizar, desde logo, a cobrança judicial das dívidas, caso não atendida a notificação, na forma do disposto no art. 28, inciso II, da Lei 8.443/1992;
9.5. autorizar, desde logo, caso solicitado e o processo não tenha sido remetido para cobrança judicial, o pagamento das dívidas em até 36 (trinta e seis) parcelas mensais e consecutivas, nos termos do art. 26 da Lei 8.443/1992, c/c o art. 217 do Regimento Interno/TCU, fixando-se o vencimento da primeira parcela em 15 (quinze) dias, a contar do recebimento da notificação, e o das demais a cada 30 (trinta) dias, devendo incidir sobre cada valor mensal os correspondentes acréscimos legais, na forma prevista na legislação em vigor, sem prejuízo de alertar o responsável de que a falta de comprovação do recolhimento de qualquer parcela implicará o vencimento antecipado do saldo devedor;
9.6. dar ciência da presente deliberação à Procuradoria da República no Estado do Paraná, nos termos do § 3º do art. 16 da Lei 8.443/1992, c/c o § 7º do art. 209 do Regimento Interno do TCU, para adoção das medidas cabíveis; e
9.7. dar ciência da presente deliberação ao Ministério do Turismo e ao responsável.

Tomada de contas especial instaurada em razão da impugnação de despesas do Convênio 702778/2008, que tinha por objeto incentivar o turismo por meio do apoio às comemorações alusivas à 5ª Fest-Centro, ocorrida entre 23 e 28 de janeiro de 2009.

Primeira Câmara

Município de Municipal de Pitanga/PR.

3. Responsável: Altair José Zampier (XXX.016.609-XX).

13.1. Ministros presentes: Walton Alencar Rodrigues (Presidente) e Vital do Rêgo (Relator).
13.2. Ministro-Substituto convocado: Marcos Bemquerer Costa.
13.3. Ministro-Substituto presente: Weder de Oliveira.

ACORDAO-COMPLETO-2441821

Acórdão 2468/2022 - Primeira Câmara

ACORDAO-COMPLETO-2545353

Acórdão 4299/2022 - Primeira Câmara

VITAL DO RÊGO

Adoto como parte do relatório a instrução de mérito elaborada no âmbito da Secretaria de Controle Externo de Tomada de Contas Especial - SecexTCE (peça 79) , que contou com a aquiescência do escalão gerencial da unidade instrutiva (peças 80 e 81) , a seguir transcrita com os ajustes de forma pertinentes:
 INTRODUÇÃO
	Trata o presente processo de Tomada de Contas Especial - TCE, instaurada Ministério do Turismo (MTur) contra o Sr. Altair José Zampier (CPF XXX.016.609-XX; gestão 2009-2012) , na condição de ex-prefeito, em razão da impugnação total de despesas do Convênio 702778/2008 (peça 8) , celebrado com o Município de Pitanga/PR, tendo por objeto incentivar o turismo por meio do apoio às comemorações alusivas à "5ª FEST-CENTRO", previstas para o período de 23 a 28 de janeiro de 2009 (peça 7, p. 2) , com vigência estipulada de 31/12/2008 a 25/8/2009 (peça 6, p. 2) .
HISTÓRICO
2.	Os recursos previstos para implementação do objeto do referido convênio foram orçados no valor total de R$ 223.000,00 (peça 8, p. 7) , com a seguinte composição: R$ 23.000,00 de contrapartida do convenente e R$ 200.000,00 à conta do concedente, liberados conforme indicado abaixo (peça 10) :
	Ordem Bancária
	Data da Emissão
 (peça 10) 
	Data do Crédito
 (peça 16, p. 3) 
	Valor (R$) 

	2009OB800160
	27/2/2009
	2/3/2009
	200.000,00

3.	O Ministério do Turismo exarou os seguintes pareceres:
	Parecer
	Peça
	Data

	Parecer/Conjur/MTur/1954/2008
	2
	31/12/2008

	Parecer Técnico 67/2009 CGMC/SNPTur/Mtur
	22
	25/9/2009

	Nota Técnica Reanálise 1181/2010
	37
	29/10/2010

	Nota Técnica de Análise Financeira Complementar 211/2015
	41
	18/6/2015

4.	O Parecer/Conjur/MTur/1954/2008 (peça 3) , que avaliou tecnicamente o Convênio 702778/2008 (peça 8) , concluindo pela sua viabilidade, apresentou como ações pretendidas do mesmo as seguintes:
	1. Serviço de sonorização;
2. Confecção de Cartazes;
3. Confecção de Folder;
4. Inserções em Rádio;
5. Divulgação em Carros de Som;
6. Inserção em mídia televisiva;
7. Divulgação em outdoor;
8. Confecção de Bonés;
9. Confecção de banners;
10. Locação de Palco;
11. Sistema de iluminação;
12. Locação de banheiros químicos;
13. Locação de tendas 10 x 10m;
14. Locação de tendas 5 x 5m;
15. Premiação para o 1º, 2º e 3º lugar;
16. Apresentação de grupos folclóricos;
17. Show com duplas sertanejas e bandas de renome nacional.
5.	O Parecer/Conjur/MTur/1954/2008 (peça 3, p. 2) registra que a realização do evento ocorreu no período de 23 a 28 de janeiro de 2009. Entretanto, a liberação dos recursos financeiros ocorreu em data posterior, em 27/2/2009, fato que influi na qualidade da prestação de contas, haja vista que dificulta a confrontação dos documentos de despesas com os cheques/ordens bancárias emitidas para os respectivos pagamentos.
6.	A primeira manifestação do MTur, Parecer Técnico 67/2009 CGMC/SNPTur/Mtur, de 25/9/2009 (peça 22) , destacou que não houve fiscalização in loco e diante da ausência de fotos e outros documentos, concluiu que não fora possível atestar a execução física do objeto avençado.
7.	Posteriormente, na Nota Técnica Reanálise 1181/2010 (peça 37; de 29/10/2017) , diante da documentação encaminhada pelo convenente, o MTur concluiu que as execuções física e financeira estavam aprovadas. O Ofício 1366/2010/CEAPC/DGE/SE/MTur (peça 38) foi expedido, em 29/10/2010, comunicando a referida aprovação ao convenente. No entanto, um acórdão do E.TCU superveniente determinou a instauração da presente TCE.
8.	A motivação para a instauração da presente Tomada de Contas Especial foi materializada pela impugnação total de despesas, com base na determinação do Acórdão 4580/2014-TCU-Segunda Câmara (peça 40, p. 5-6) :
1.7.2. determinar que ao Ministério do Turismo que instaure e envie, para julgamento desta Corte, no prazo de 180 (cento e oitenta) dias, tomada de contas especial relativas aos seguintes convênios: 
 ( ... ] 
	Entidade beneficiada
	N Conv
Siconv
	Objeto
	Valor do Repasse
	Datas de Realização
do 
Evento
	Data da 
OB de repasse
	Fase da Análise no MTur
	Proposta de encami
nhamento

	......

	Município
de
Pitanga
	702778
2008
	Festival
de
Música
	200.000,00
	23/01 a
a
28/01/2009
	28/02/2009
	Concluído
	Determine
inst.
TCE"

9.	Tanto o relatório do tomador de contas, quanto o relatório de auditoria da CGU, amparados pela Nota Técnica de Análise Financeira Complementar 211/2015 (peça 41) , do Ministério do Turismo, concluíram pela existência de dano ao Erário Federal da ordem de R$ 200.000,00, correspondente ao valor integral repassado ao Município de Pitanga/PR, em razão da impugnação total das despesas do convênio por conta de irregularidades financeiras.
10. 	Da análise dos autos, verifica-se que foi dada oportunidade de defesa ao agente responsabilizado, em obediência aos princípios constitucionais que asseguram o direito ao contraditório e à ampla defesa, tendo em vista as notificações acostadas aos documentos de peças 42-43 e 46-47. No entanto, as alegações apresentadas pelo Sr. Altair José Zampier (peças 26, 39 e 44) foram consideradas insuficientes pelo Tomador de Contas para elidir as irregularidades constatadas. Como também não houve o recolhimento do montante devido aos cofres da Fazenda Pública, sua responsabilidade foi mantida (peça 60, p. 3-4) .
11.	A CGU ressaltou que, embora as notificações apresentem o nome de outro gestor, do período de 2005-2008, o Sr. Altair José Zampier foi o prefeito de Pitanga/PR durante a gestão do convênio (peças 51 e 53) . Considerou, ainda, que o responsável tomou conhecimento dos fatos, uma vez que apresentou as alegações de defesa de peças 26 e 39.
12. 	Nos Relatórios de Tomada de Contas Especial acostados aos documentos 60-61, em que os fatos estão circunstanciados, a responsabilidade pelo dano causado ao erário foi atribuída ao Sr. Altair José Zampier (CPF XXX.016.609-XX; gestão 2009-2012) , ocupante do cargo supramencionado à época da ocorrência dos fatos (peça 53, p. 1) , em razão da impugnação total de despesas do Convênio em comento. 
13.	A inscrição em conta de responsabilidade, no Siafi, foi efetuada conforme a Nota de Lançamento 2017NL000009, de 31/10/2017 (peça 54) .
14.	A CGU seguiu o posicionamento do órgão concedente quanto às irregularidades identificadas, ao débito apurado e à responsabilidade, conforme se verifica no Relatório de Auditoria 348/2018 (peça 61) , no Certificado de Auditoria 348/2018 (peça 62) , bem como no Parecer do Dirigente do Órgão de Controle Interno 348/2018 (peça 63) . O Ministro de Estado do Turismo pronunciou-se pelo conhecimento das conclusões contidas nos pareceres da CGU, opinando pela irregularidade das contas do responsável indicado (peça 64) .
15.	Na instrução antecedente (peça 65) , analisando-se os documentos nos autos, concluiu-se pela necessidade de realização de citação e audiência do responsável, nos termos seguintes:
 ALEGAÇÕES DE DEFESA quanto à irregularidade detalhada a seguir:
Irregularidade: não comprovação da boa e regular aplicação dos recursos federais repassados pelo Ministério do Turismo ao município de Pitanga/PR por meio do Convênio 702778/2008, cujo objeto era o apoio às comemorações alusivas à 5ª FEST-CENTRO, previstas para o período de 23 a 28 de janeiro de 2009, com vigência estipulada de 31/12/2008 a 25/8/2009) ;
Conduta: apresentar documentos a título de prestação de contas em que se verifica a ausência do nexo causal entre os recursos que foram repassados ao município de Pitanga/PR por meio do Convênio 702778/2008 e os documentos de despesas referentes à execução, tais como notas de empenho, recibos, notas fiscais, extratos bancários, de forma que seja possível confirmar que o evento foi realizado com os recursos transferidos; contratar a dupla artística "Milionário e José Rico", no valor de R$ 49.000,00 (Contrato , por meio da empresa Estrela Show Produções Musicais Ltda EPP (CNPJ 10.297.501/0001-35) , por meio do processo de Inexigibilidade de Licitação 01/2009 (Contrato 08/2009) , sem apresentar os contratos de exclusividade registrados em cartório, nem os recibos dos cachê por parte dos artistas/bandas dos artistas, agindo essa empresa como mera intermediária, contrariando o art. 25, inc. III, da Lei 8.666/1993, o termo de convênio e a jurisprudência do TCU; e apresentar documentação com inconsistência entre o montante total da Relação de Pagamentos Efetuados (R$ 216.500,00) e o montante total do Plano de Trabalho (R$ 223.000,00) .
Dispositivos violados: parágrafo único do art. 70 da Constituição Federal; Decreto-Lei 200/1967; Art. 63 da Lei 4320/1964, o art. 93, do Decreto Lei 200/1967, art. 50, §3º, da Portaria Interministerial 127/2008, Lei 8.666/1993, Lei 10.520/2002, Decreto 3.555/2000, Termo de Convênio e consoante entendimento firmado no Acórdão 1435/2017-TCU-Plenário.
e/ou RECOLHER o débito referente à irregularidade de que trata o item 1.i.a, conforme detalhado no Anexo I deste ofício, aos cofres do Tesouro Nacional, os valores históricos atualizados monetariamente desde as respectivas datas de ocorrência até o efetivo recolhimento, abatendo-se, na oportunidade, as quantias eventualmente ressarcidas, na forma da legislação em vigor. O valor total das dívidas atualizadas monetariamente até 16/1/2019 corresponde a R$ 112.731,72.
Além disso, fica Vossa Senhoria ciente da presente AUDIÊNCIA, com fundamento no art. 12, inciso III, da Lei 8.443/1992, para, no mesmo prazo de quinze dias, a contar do recebimento da presente comunicação, apresentar:
RAZÕES DE JUSTIFICATIVA quanto à irregularidade detalhada a seguir:
Irregularidade: contratação irregular de intermediário entre o ente público e os artistas ou empresários exclusivos, no processo administrativo Inexigibilidade 01/2009, ocasionada pela utilização indevida de inexigibilidade de licitação, visto que o interposto não apresentou contratos de exclusividade dos artistas com registro em cartório, nem os recibos dos artistas ou dos responsáveis pelas bandas com a contratada, agindo essa empresa como mera intermediária, contrariando o art. 25, inc. III, da Lei 8.666/1993, o termo de convênio e a jurisprudência do TCU;
Conduta: Firmar o convênio, autorizar a abertura e ratificar o resultado Ratificação de Declaração de Inexigibilidade 01/2009, e assinar o Contrato Administrativo 08/2009 com a empresa escolhida nesse procedimento, Estrela Show Produções Musicais Ltda EPP (CNPJ 10.297.501/0001-35) , cujo objeto era a intermediação da dupla artística "Milionário e José Rico" para a qual a empresa não possuía contrato de exclusividade válido para fins de contratação via inexigibilidade;
Dispositivos violados: Art. 25, inciso III, da Lei 8.666/1993; art. 49 da Portaria Interministerial 127/2008; Convênio 702778/2008, da alínea "cc", da Cláusula Terceira do termo de convênio (Das Obrigações dos Partícipes) .
16.	A proposta mereceu acolhimento da unidade técnica (peças 66-67) . Consoante delegação de competência do Exmo. Sr. Ministro Relator foi efetuada a citação e audiência do responsável pelo expediente indicado, a seguir:
	Ofício
	Peça
	Destinatário
	Data de ciência ou motivo de ausência
	Data da resposta
	Peças da resposta

	176/2019
	69
	Altair José Zampier
	13/2/2019
	7/3/2019
	71-77

EXAME TÉCNICO
17.	O responsável encaminhou suas alegações de defesa e razões de justificativas nas peças 71 e 76 (de igual teor) . Também coligiu as peças 72-77 com documentos que já constavam nos autos (v.g: fotos, declarações, relatórios de prestação de contas, listagens do Siconv, termo de convênio, atas de processos de licitação/inexigibilidade, contratos, notas técnicas do MTur, notas fiscais, contratos sociais, ofícios, empenhos ...) , todos sem capacidade de erigir contrapontos aos questionamentos técnicos contidos no ofício citatório. 
Alegações de defesa e Razões de Justificativas do Sr. Altair José Zampier (peças 71-77) 
18.	Em síntese, o Sr. Altair Jose Zampier afirma que:
18.1.	primeiramente, destaca que, diante da análise de prestação de contas do Ministério do Turismo, foi concluída a viabilidade do convênio e sua aprovação;
18.2.	o convênio foi assinado no dia 31/12/2008; no dia 21/1/2009, foi encaminhado para a Coordenação Geral de Convênios para publicação, registro e pagamento; no dia 26/1/2009, foi aberta uma conta específica para movimentação dos recursos do convênio; no mesmo dia, o município depositou o valor referente à contrapartida;
18.3.	o início do evento, previsto para o dia 23/1/2009, foi prorrogado para 27/1/2009;
18.4.	apesar de tudo estar devidamente correto com o convênio, o Ministério do Turismo liberou o pagamento apenas no dia 2/3/2009;
18.5	observa que, apesar de o município ter cumprido as etapas do convênio nas datas convencionadas, o Ministério do Turismo apenas realizou o pagamento após a realização do evento; porém, o Município, mesmo com atraso perante os fornecedores, iniciou os pagamentos dos serviços e bens contratados, somente a partir do dia 3/3/2009;
18.6.	o evento foi realizado, a prestação de contas foi apresentada e após análise da Coordenação Extraordinária de Análise de Prestação de Contas, opinou-se por sua aprovação, no dia 29/10/2010 (peça 37: Nota Técnica Reanálise 1181/2010; e peça 38) :
Diante da documentação analisada, opinamos pela APROVAÇÃO da Prestação de Contas, tendo em vista que o objeto pactuado foi atingido com plena regularidade ...
18.7	apesar de toda a prestação de contas no processo físico estar aprovada, dentro do sistema Siconv havia o preenchimento de um item que estava errado e esse preenchimento impedia que o Relatório de Execução fosse gerado; o Ministério do Turismo foi oficiado, porém não procedeu a alteração no sistema, sendo o único que poderia ter providenciado a alteração no Siconv: ao invés de constar o convênio como aprovado, ficou a situação "Aguardando Prestação de Contas";
18.8.	com a troca de governo, em 2012, houve substituição de servidores no Ministério do Turismo e o novo gestor, ao observar que haviam convênios que ainda não haviam sido finalizados, enviou representação para análise do Tribunal de Contas da União, com o fundamento de que "gestores do Ministério do Turismo estavam procrastinando análises de prestações de contas de convênio de 2008 a 2012 até cinco anos", quando deveriam serem realizadas em até noventa dias, conforme determinam o art. 60 da Portaria Interministerial 127/2008, já ab-rogada, e o correspondente art. 76 da 507/2011, ora em vigor;
18.9.	o E. TCU observou que havia trinta e dois convênios em situação irregular devido ao prazo de finalização da prestação de contas e entre eles, incluiu o Município de Pitanga/PR como "concluído", porém determinou a abertura de Tomada de Contas Especial; 
18.10.	ressalta que o TCU havia destacado que alguns dos convênios tiveram ordens bancárias realizadas após o evento (objeto do convênio, das datas definidas pelo plano de trabalho) ter ocorrido; no caso de Pitanga/PR, o evento ocorreu no período de 27/1 a 1/2/2009; a ordem bancária foi repassada pelo Ministério do Turismo no dia 2/3/2009;
18.11.	sustenta que o Tribunal de Contas decidiu pela determinação de instauração de TCE's para os casos em que o convênio estivesse aguardando a prestação de contas no Siconv, que foram aprovados pelo Ministério do Turismo, porém com repasses por ordem bancária posteriores à execução do objeto, que denotariam, aparentemente, ressarcimento de despesas irregulares;
18.12.	argumenta que poderia o Ministério do Turismo ter justificado o erro inicial devido ao preenchimento errôneo no item do sistema Siconv, bem como apresentada toda a prestação de contas realizada pelo município, requerendo a homologação da regularidade da prestação de Contas pelo Tribunal de Contas;
18.13.	pontua que, utilizando-se de uma medida mais "fácil", numa intenção de isentar a responsabilidade do próprio Ministério, decidiu pela inclusão do município como inadimplente, requerendo a devolução do dinheiro do convênio, que por responsabilidade do próprio Ministério do Turismo não foi repassado ao município no prazo estipulado no plano de trabalho;
18.14.	através do Oficio 332/2015/CEPC/SPOA/SE/MTur, encaminhado ao Município, no dia 15/7/2015 (peça 42) , foi encaminhada decisão do Ministério do Turismo informando que a prestação de contas fora reprovada, requerendo que o Município de Pitanga/PR restituísse os valores conforme cálculo de débito do TCU, bem como informando a instauração de Tomada de Contas Especial;
18.15	em que pese as alegações e fundamentações expostas pelo Ministério do Turismo, que ensejaram a abertura desta Tomada de Contas, sustenta que cabe nova análise dos fatos, por terem sido cumpridas todas as determinações do convênio, nos termos do plano de trabalho;
18.16.	para a instauração da Tomada de Contas é necessário que se identifique as irregularidades descritas no artigo 3º da IN TCU 71/2012;
18.17.	alega que, considerando que não existiram nenhum dos fatos dispostos na referida IN 71/2012, o Ministério do Turismo poderia ter justificado, documentalmente, que não houve qualquer das irregularidades prescritas na referida instrução normativa na realização do convênio, sendo que a única irregularidade foi o repasse tardio dos valores, que, no entanto, foram totalmente utilizados para pagamento de todo o objeto convencionado no Plano de Trabalho, mesmo com atraso;
18.18.	pugna que não houve qualquer irregularidade na execução do convênio, tanto que a avaliação final do Ministério do Turismo foi pela aprovação das contas;
18.19.	sustenta que, pelo que se demonstra com a documentação acostada aos autos, o município, por seu responsável legal, prestou-se ao fornecimento de todos os dados e documentos necessários à comprovação da aplicação dos valores referentes aos recursos do convênio, tendo prestado contas de forma satisfatória, sendo que o Ministério do Turismo atestou pela conclusão e aprovação das contas;
18.20.	alega que pequenas falhas no convênio, ocasionadas pelo próprio Ministério do Turismo, especialmente pelo atraso no repasse das verbas ao município, ocasionaram a revisão do processo, orientando o MTur a abrir Tomada de Contas Especial ou justificar outra decisão diferente do recomendado;
18.21.	ressalta que o município cumpriu com todas as etapas do convênio e foi prejudicado pelo atraso no repasse, cuja responsabilidade é tão somente do Ministério do Turismo;
18.22.	esclarece que Pitanga/PR é um município pequeno, no interior do Estado e, caso não fosse aprovado o convênio, no ano de 2009, não teria condições de promover um evento cultural de tamanha grandeza com recursos próprios; reforça que tudo foi executado em conformidade aos termos do plano de trabalho e o gestor prestou suas contas e demonstrou que tudo foi realizado de forma correta, cuja análise conclusiva foi no sentido de aprovação das contas do convênio;
18.23. 	sustenta que o município: 1) prestou contas, tanto que obteve aprovação; 2) comprovou a aplicação de todos os recursos provenientes do convênio de acordo com o Plano de Trabalho, o que lhe conferiu a aprovação das contas; 3) não houve desvios ou desaparecimento de dinheiro, bens ou valores públicos, sendo que todo o recurso proveniente do convênio foi utilizado paga pagamento dos bens e serviços contratados, de acordo com o Plano de Trabalho; 4) todos os atos praticados na execução do convênio foram legais, legítimos e de acordo com as normas de aplicação dos recursos, ocorrendo apenas uma irregularidade formal quanto ao repasse dos valores pelo Ministério do Turismo, que ocorreu com atraso, porém, a aplicação das verbas foi regularmente comprovada, tanto que houve a aprovação das contas; 
18.24.	nesse sentido, conclui que não existe qualquer requisito da IN TCU 71/2012 que determine a devolução de dinheiro e desaprovação das contas do convênio;
18.25.	reafirma que na prestação de Contas do Convenio houve boa e regular aplicação dos recursos, tanto que a prestação de contas foi aprovada;
18.26.	in fine, após destacar que não é mais o chefe do executivo do Município de Pitanga/PR e que os documentos referentes aos recursos repassados estão arquivados na prefeitura, requer:
- seja oficiado o novo gestor (Sr. Maicol Geison Calegari Barbosa) para que apresente os documentos de despesas referentes à execução do convênio (como nota de empenho, recibos, notas fiscais, extratos bancários) para confirmar a realização do evento ou, alternativamente, requer o prazo de 30 dias para poder obter as cópias no município;
- considerando a contratação da dupla Milionário e Jose Rico, solicita o prazo de 30 dias para averiguação da carta de exclusividade da empresa contratada.
Análise
19.	De início, registre-se o deferimento do pedido de prorrogação de prazo solicitado (de 30 dias) , consoante despacho de peça 77, de 12/3/2019. Não obstante o provimento do pedido, o responsável não apresentou documentos adicionais àqueles coligidos aos autos em 7/3/2019 (peça 71) .
20.	Em síntese, o Sr. Altair José Zampi reitera que a prestação de contas havia obtido parecer favorável à aprovação. Contudo, o E. TCU determinou ao MTur que instaurasse tomadas de contas especiais em relação aos convênios que ainda restavam sem aprovação definitiva no Siconv e cujos repasses de recursos tivessem ocorrido após a realização dos eventos previstos nos planos de trabalho. Em razão disso, por uma pequena falha procedimental atribuída ao MTur (atraso no repasso de recursos) , é que foi instaurada a presente tomada de contas especial. Reiteradas vezes afirma que os recursos foram empregados adequadamente em prol do evento programado, que não houve descumprimento de mandamentos normativos e que não há débito, tudo ensejando, em consequência, a aprovação das contas.
21.	As irregularidades suscitadas no ofício de citação e audiência estão abaixo transcritas:
	Citação:
Conduta: apresentar documentos a título de prestação de contas em que se verifica a ausência do nexo causal entre os recursos que foram repassados ao município de Pitanga/PR por meio do Convênio 702778/2008 e os documentos de despesas referentes à execução, tais como notas de empenho, recibos, notas fiscais, extratos bancários, de forma que seja possível confirmar que o evento foi realizado com os recursos transferidos; contratar a dupla artística "Milionário e José Rico", no valor de R$ 49.000,00 (Contrato , por meio da empresa Estrela Show Produções Musicais Ltda EPP (CNPJ 10.297.501/0001-35) , por meio do processo de Inexigibilidade de Licitação 01/2009 (Contrato 08/2009) , sem apresentar os contratos de exclusividade registrados em cartório, nem os recibos dos cachê por parte dos artistas/bandas dos artistas, agindo essa empresa como mera intermediária, contrariando o art. 25, inc. III, da Lei 8.666/1993, o termo de convênio e a jurisprudência do TCU; e apresentar documentação com inconsistência entre o montante total da Relação de Pagamentos Efetuados (R$ 216.500,00) e o montante total do Plano de Trabalho (R$ 223.000,00) .
Audiência:
Conduta: Firmar o convênio, autorizar a abertura e ratificar o resultado Ratificação de Declaração de Inexigibilidade 01/2009, e assinar o Contrato Administrativo 08/2009 com a empresa escolhida nesse procedimento, Estrela Show Produções Musicais Ltda EPP (CNPJ 10.297.501/0001-35) , cujo objeto era a intermediação da dupla artística "Milionário e José Rico" para a qual a empresa não possuía contrato de exclusividade válido para fins de contratação via inexigibilidade;
22.	Verifica-se, portanto, que o responsável não apresentou quaisquer alegações de defesa ou razões de justificativas em relação às condutas supramencionadas, não elidindo, portanto, as irregularidades financeiras apontadas na instrução de peça 65.
23.	A Nota Técnica Reanálise 1181/2010 (peça 37) , diante dos elementos encaminhados a título de prestação de contas, firmou convicção de que o evento fora realizado (execução física) , com o cumprimento dos itens constantes no Plano de Trabalho.
24.	Por outro lado, conforme instrução de peça 65, a execução financeira encontra-se repleta de irregularidades, descritas a seguir, que não foram elididas pelo responsável.
25.	A composição das etapas do plano de trabalho, reproduzidas no Relatório de Execução Físico-Financeira (peça 6, p. 1-2) é a seguinte:
	Etapa
	Especificação
	Valor (R$) 

	1
	Divulgação em carros de som
	3.000,00

	2
	Bonés de divulgação
	1.000,00

	3
	Cartazes tamanho A3
	6.300,00

	4
	Confecção de banners 1,00 X 0,50 M
	1.170,00

	5
	Divulgação em Tv (entradas de 30 Segundos) 
	6.300,00

	6
	Panfletos 15 X 21 cm
	5.980,00

	7
	Divulgação em Outdoors
	3.200,00

	8
	Entradas de divulgação em rádios
	6.500,00

	9
	Apresentação de grupos folclóricos
	8.000,00

	10
	Locação de 02 Tendas de 5 X 5 M
	2.500,00

	11
	Locação de 16 Tendas de 10 X 10 M
	20.400,00

	12
	Locação de banheiros químicos
	10.800,00

	13
	Locação de equipamento de sonorização
	9.000,00

	14
	Locação de Palco para 6 dias
	13.200,00

	15
	Prêmios para Femucentro (Festival de Música do Centro do Paraná) 
	6.150,00

	16
	Shows de Duplas Sertanejas e Bandas dias 23,24,25,27 e 28 de Janeiro de 2009
	116.000,00

	17
	Sistema de iluminação
	3.500,00

	TOTAL
	223.000,00

26.	O responsável realizou os certames e firmou os contratos abaixo indicados:
	Licitação
	Contratos
	Contratado
	Valor (R$) 
	Objeto

	Pregão Presencial 01/2009
 (peça 17, p. 4-6) 
	04/2009
 (peça 18, p. 1-7) 
	Gardim Produtora de Eventos Ltda.
	152.000,00
	Infraestrutura e contratação de bandas

		05/2009
 (peça 18, p. 8-13) 
	Paraná Centro Divulgações S/C Ltda.
	15.500,00
	Cartazes, folders, bonés

	Inexigibilidade 01/2009
 (peça 17, p. 1-3) 
	08/2009
 (peça 18, p. 14-17) 
	Estrela Show Produções Musicais Ltda EPP
	49.000,00
	Show artístico com a dupla Milionário e José Rico no dia 1/2/2009

27.	O confronto entre a Relação de Pagamentos Efetuados (peça 30, p. 1) e a movimentação financeira na conta bancária específica (extrato de conta corrente, de peça 16, p. 3) permitiu evidenciar diversas inconsistências. Assim, se não restam dúvidas de que o evento foi realizado (consoante Nota Técnica Reanálise 1181/2010 - peça 37) , diante da ausência do nexo de causalidade entre os pagamentos e a movimentação financeira, não se pode comprovar que o evento foi custeado com os recursos públicos repassados ao Município de Pitanga/PR. Pode-se verificar, ainda, que o valor total dos pagamentos efetuados (R$ 216.500,00) não corresponde ao valor proposto no Plano de Trabalho (R$ 223.000,00) .
28.	Com o fito de facilitar a visualização, reproduz-se a seguir Relação de Pagamentos Efetuados (peça 30, p. 1) :
	Favorecido
	Licitação
	Cheque
	Data Pagamento
	Valor

	Paraná Centro Divulgações
	Pregão 01/09
	223276
	20/2/2009
	15.500,00

	Gardim Produtora de Eventos
	Pregão 01/09
	850001
	13/3/2009
	145.649,00

	PM de Pitanga - ISSQN
	-
	850002
	13/3/2009
	4.575,00

	Gardim Produtora de Eventos
	Pregão 01/09
	223282
	13/3/2009
	1.776,00

	Estrela Show Produções Musicais Ltda
	Inexigibilidade
01/2009
	850004
	16/3/2009
	48.020,00

	PM de Pitanga - ISSQN
	-
	850005
	16/3/2009
	980,00

	TOTAL
	216.500,00

29.	Por sua vez, o extrato de conta corrente encontra-se reproduzido em seus registros mais significativos no quadro seguinte (peça 16, p. 3) :
	Data
	Histórico
	Documento
	Valor

	26/1/2009
	Saldo anterior
		23.000,00 C

	2/3/2009
	Ordem Bancária
		200.000,00 C

	3/3/2009
	Cheque
	850001
	145.649,00 D

	3/3/2009
	Cheque
	850003
	23.000,00 D

	3/3/2009
	Cheque Compensado
	850002
	4.575,00 D

	27/3/2009
	Cheque
	850004
	48.020,00 D

	27/3/2009
	Cheque Compensado
	850005
	980,00 D

30.	Os registros em negrito em cada quadro não encontram correspondência no outro. Assim, por exemplo, o cheque 850003, no valor de R$ 23.000,00, não consta na relação de pagamentos efetuados. Assim, não há indicação de quem seja o beneficiário do aludido pagamento e o motivo do mesmo. Por outro lado, os cheques 223276 e 223282 foram emitidos de outra conta bancária (Agência 0866, conta 0003.374-X) distinta daquela específica do convênio (Agência 0866-4, conta 27.005-9) (v. peça 16, p. 3 e peça 34, p. 1 e 6) .
31.	Observe-se, contudo, que os pagamentos realizados às empresas Gardim Produtora de Eventos (R$ 145.649,00, Nota Fiscal 101, de 2/2/2009, no valor de R$ 152.000,00, peça 20, p. 6; e R$ 4.575,00) , com exceção de R$ 1.776,00, e Estrela Show Produções Musicais Ltda (R$ 48.020,00, Nota Fiscal 04, de 2/2/2009, no valor de R$ 49.000,00, peça 20, p. 4) estão, conforme quadros acima, devidamente comprovados. Há, porém, uma ressalva financeira em relação à despesa da empresa Estrela Show Produções Musicais Ltda. (R$ 49.000,00) , que causa óbice à sua aprovação: os artistas foram contratados por inexigibilidade de licitação sem que os contratos de exclusividade registrados em cartório fossem apresentados, além de não haver evidência nos autos do pagamento dos cachês aos artistas que se apresentaram no evento.
32.	A Nota Técnica Reanálise 1181/2010 (peça 37) atestou que houve a execução física integral do objeto, mas não há comprovação de que os recursos para a consecução da obra advieram integralmente do convênio sob análise.
33.	A jurisprudência desta Corte é no sentido de que a mera execução física do objeto ou de parte dele, por si só, não comprova que os recursos foram aplicados corretamente, cabendo ao responsável demonstrar o nexo causal entre os recursos que lhe foram repassados e os documentos de despesas referentes à execução, tais como notas de empenho, recibos, notas fiscais, extratos bancários, de forma que seja possível confirmar que determinada obra/serviço foi executado com os recursos transferidos. 
34.	Esse entendimento fundamenta-se no dever de prestar contas, previsto no parágrafo único do art. 70 da Constituição Federal, bem como em outros normativos infraconstitucionais, como o Decreto-Lei 200/1967. Nesse sentido é o teor dos Acórdão 2024/2016-TCU-Segunda Câmara, 1.449/2016-TCU-2ª Câmara, 11.236/2015-TCU-2ª Câmara, 11.222/2015-TCU-2ª Câmara e 7.612/2015-TCU-1ª Câmara.
35.	Desse modo, segundo a Nota Técnica Reanálise 1181/2010 (peça 37) , os documentos apresentados pelo responsável do processo comprovariam a execução do evento, mas não permitem concluir sobre a correta aplicação dos recursos repassados. Tal constatação, da ausência do nexo de causalidade, tem o condão de infirmar a prestação de contas apresentada, ensejando ao julgamento pela irregularidade das contas.
36.	Em relação à Inexigibilidade 1/2009, não constam nos autos o contrato de exclusividade registrado em cartório da empresa contratada evidenciando que a empresa contratada, Estrela Show Produções Musicais Ltda EPP (CNPJ 10.297.501/0001-35) , seja representante exclusiva da dupla artística "Milionário e José Rico" por prazo indeterminado, ao invés de somente na data especificada. Assim, houve descumprimento da alínea "cc", da Cláusula Terceira do termo de convênio (Das Obrigações dos Partícipes) que dispõe, in verbis  (peça 8, p. 5) :
cc) publicar no Diário Oficial da União eventuais contratos de exclusividade de artistas com empresários a serem contratados no âmbito deste Convênio, no prazo de 5 (cinco) dias, em conformidade com o artigo 26, da Lei nº 8.666/93, atualizada, sob pena de glosa dos valores pactuados no presente Instrumento, quando for o caso;
37.	Não constam nos autos, igualmente, comprovante de que a empresa Estrela Show Produções Musicais Ltda EPP tenha efetuado pagamento do cachê à dupla artística "Milionário e José Rico", conforme jurisprudência firmado do E. TCU.
38.	Dessa forma houve a contratação direta de artistas e bandas musicais, com base na hipótese de inexigibilidade prevista no art. 25, inciso III, da Lei 8.666/1993, sem a devida comprovação de contrato de representação exclusiva entre artistas e os empresários, pessoas físicas ou jurídicas, que intermediavam o negócio. Inexiste nos autos, igualmente, a comprovação do recebimento dos cachês pelos artistas "Milionário e José Rico", não restando comprovado na execução financeira do convênio o nexo de causalidade dos pagamentos efetuados à empresa Estrela Show Produções Musicais Ltda EPP (CNPJ 10.297.501/0001-35) ; relação de pagamentos efetuados: peça 30, p. 1) , ensejando, em consequência, a irregularidade das contas e imputação de débito ao responsável. 
39.	Em relação à inexigibilidade de licitação, de fato, o entendimento do E. TCU é no sentido de que na contratação direta de artistas consagrados, com base na hipótese de inexigibilidade prevista no art. 25, inciso III, da Lei 8.666/1993, por meio de intermediários ou representantes, deve ser apresentada cópia do contrato de exclusividade dos artistas com o empresário contratado, registrado em cartório. O contrato de exclusividade difere da autorização que assegura exclusividade apenas para os dias correspondentes à apresentação dos artistas e que é restrita à localidade do evento, a qual não se presta a fundamentar a inexigibilidade. Assim, a jurisprudência predominante é no sentido de julgar irregulares as contas que contém esses vícios.
40.	A não apresentação dos contratos de exclusividade representa irregularidade formal grave, ensejando a irregularidade das contas, com a cominação de multa. A existência de débito, no entanto, será apurada, caso a caso, nas tomadas de contas especial. Conforme entendimento exposto acima, haverá débito quando não for possível comprovar o recebimento dos cachês pelos artistas, como no caso em concreto em que não constam os contratos/cartas de exclusividade registradas em cartório, tampouco os comprovantes de pagamentos firmados pelos artistas contratados. Assim, na execução financeira do convênio, não restou comprovado o nexo de causalidade dos pagamentos efetuados à empresa Estrela Show Produções Musicais Ltda EPP (CNPJ 10.297.501/0001-35) , ensejando, em consequência, a irregularidade das contas e imputação de débito ao responsável.
	41.	A prestação de contas encaminhada pelo responsável encontra-se eivada de irregularidades financeiras. Além daquelas descritas supra em relação à Inexigibilidade 01/2009 e ao Pregão Presencial 01/2009, merece destaque aquela relacionada à ausência de nexo de causalidade entre os pagamentos efetuados a título de despesas (Relação de Pagamentos Efetuados) e a movimentação financeira na conta específica (extrato de conta corrente) , dando ensejo a presumir-se que a execução física da avença não foi realizada com os recursos financeiros federais repassados. Diante desse indício de ausência de nexo de causalidade, o débito imputado ao responsável atinge o montante de R$ 64.576,80 (conforme lançamentos constantes do extrato bancário de peça 16, p. 3; o lançamento destacado em negrito, no valor de R$ 23.000,00, não consta na relação de pagamentos efetuados) , conforme detalhado no quadro a seguir e respeitando o coeficiente de proporcionalidade dos recursos federais (v. parágrafo seguinte) :
	Data
	Favorecido
	Cheque
	Valor (R$) 
	Despesa

					Aprovada (R$) 
	Glosa (R$) 

	3/3/2009
	Gardim Produtora de Eventos
	850001
	145.649,00 
	145.649,00 

	3/3/2009
	Desconhecido
	850003
	23.000,00 
	 
	23.000,00 

	3/3/2009
	Gardim Produtora de Eventos
	850002
	4.575,00 
	4.575,00 

	27/3/2009
	Estrela Show Produções Musicais Ltda
	850004
	48.020,00 
	 
	48.020,00 

	27/3/2009
		850005
	980,00 
	 
	980,00 

	TOTAIS
	150.224,00
	72.000,00

42.	Ressalte-se, por oportuno, que o valor de R$ 1.776,00 que consta na Relação de Pagamentos (peça 30, p. 1) como pago à empresa Gardim Produtora de Eventos (Pregão 1/2009) não foi debitado da conta específica do convênio (peça 16, p. 3) , portanto, não foi pago com os recursos do convênio, consoante já detalhado nos parágrafos 26.
43.	Considerando o coeficiente de proporcionalidade estabelecido na avença (89,69% dos recursos são federais) , o valor correspondente ao débito apurado atinge o montante de R$ 64.576,80 (= 72.000,00 * 89,69%) . O valor de R$ 72.000,00 corresponde aos valores pagos pelo show da dupla Milionário e José Rico e pelo valor do cheque não identificado.
44.	O responsável foi citado pelo E. TCU, contudo apresentou arrazoados genéricos e não apresentou alegações de defesa e razões de justificativas sobre os questionamentos suscitados na execução financeira. Portanto, não elidiu as irregularidades apontadas, ensejando, em decorrência, a glosa das despesas indicadas e o julgamento pela irregularidade das contas.
Prescrição da Pretensão Punitiva
45.	Vale ressaltar que a pretensão punitiva, conforme Acórdão 1441/2016-TCU-Plenário, Relator Ministro Benjamin Zymler, que uniformizou a jurisprudência acerca dessa questão, subordinase ao prazo geral de prescrição indicado no art. 205, do Código Civil, que é de dez anos, contado da data de ocorrência da irregularidade sancionada, nos termos do art. 189, do Código Civil, sendo este prazo interrompido pelo ato que ordenar a citação, a audiência ou a oitiva do responsável.
46.	No caso em exame, não ocorreu a prescrição, uma vez que a irregularidade sancionada ocorreu em 2/3/2009 (data do crédito da ordem bancária: peça 16, p. 3) , e o despacho que determinou a citação ocorreu em 18/9/2018 (peça 67) .
CONCLUSÃO
47.	Trata o presente processo de Tomada de Contas Especial - TCE, instaurada Ministério do Turismo (MTur) contra o Sr. Altair José Zampier (CPF XXX.016.609-XX; gestão 2009-2012) , na condição de ex-prefeito, em razão da impugnação total de despesas do Convênio 702778/2008 (peça 8) , celebrado com o Município de Pitanga/PR, tendo por objeto incentivar o turismo por meio do apoio às comemorações alusivas à "5ª FEST-CENTRO", previstas para o período de 23 a 28 de janeiro de 2009 (peça 7, p. 2) , com vigência estipulada de 31/12/2008 a 25/8/2009 (peça 6, p. 2) .
48.	Em face da análise promovida na seção "Exame Técnico", verifica-se que o responsável não logrou comprovar a boa e regular aplicação dos recursos.
49.	Vale ressaltar que a jurisprudência pacífica nesta Corte é no sentido da imprescritibilidade das ações de ressarcimento ao erário (Súmula TCU 282) . Dessa forma, identificado dano ao erário, deve-se instaurar e julgar o processo de tomada de contas especial para responsabilizar seus agentes causadores, respeitando o direito ao contraditório e à ampla defesa, independentemente de quando ocorreram os atos impugnados.
50.	Verifica-se também que não houve a prescrição da pretensão punitiva, conforme análise já realizada.
51.	Tendo em vista que não constam dos autos elementos que permitam reconhecer a boa-fé do responsável, sugere-se que as suas contas sejam julgadas irregulares, nos termos do art. 202, § 6º, do RI/TCU, com a imputação do débito atualizado monetariamente e acrescido de juros de mora, nos termos do art. 202, §1º do RI/TCU, descontado o valor eventualmente recolhido, com a aplicação da multa prevista no art. 57 da Lei 8.443/1992.
PROPOSTA DE ENCAMINHAMENTO
52.	Ante o exposto, submetemos os autos à consideração superior com proposta de:
a) 	rejeitar as alegações de defesa e razões de justificativas apresentadas pelo responsável, Sr. Altair José Zampier (CPF XXX.016.609-XX) ; 
b)	julgar irregulares, nos termos dos arts. 1º, inciso I, 16, inciso III, alíneas "b" e "c", da Lei 8.443/1992, c/c os arts. 19 e 23, inciso III, da mesma Lei, as contas do responsável, Sr. Altair José Zampier (CPF XXX.016.609-XX) , condenando-o ao pagamento da importância a seguir especificada, atualizada monetariamente e acrescida dos juros de mora, calculada a partir da data discriminada até a data da efetiva quitação do débito, fixando-lhe o prazo de quinze dias, para que comprove, perante o Tribunal, o recolhimento da referida quantia aos cofres do Tesouro Nacional, nos termos do art. 23, inciso III, alínea "a", da citada lei, c/c o art. 214, inciso III, alínea a, do Regimento Interno;  
	Data de ocorrência
	Valor histórico (R$) 

	2/3/2009
	64.576,80

c) aplicar a multa prevista no art. 57 da Lei 8.443/1992, c/c o art. 267, do RI/TCU, ao responsável, Sr. Altair José Zampier (CPF XXX.016.609-XX) , fixando-lhe o prazo de quinze dias, a contar da notificação, para que comprove, perante o Tribunal (art. 214, inciso III, alínea a, do Regimento Interno do TCU) , o recolhimento da dívida aos cofres do Tesouro Nacional, atualizada monetariamente desde a data do acórdão que vier a ser proferido por este Tribunal até a do efetivo recolhimento, se paga após o vencimento, na forma da legislação em vigor;
d) aplicar a multa prevista no art. 58, inciso II, da Lei 8.443/92, c/c o art. 267 do RI/TCU ao Sr. Altair José Zampier (CPF XXX.016.609-XX) , , fixando-lhe o prazo de quinze dias, a contar da notificação, para que comprove, perante o Tribunal (art. 214, III, a, do Regimento Interno do TCU) , o recolhimento da dívida aos cofres do Tesouro Nacional, atualizada monetariamente desde a data do acórdão que vier a ser proferido por este Tribunal até a do efetivo recolhimento, se pagas após o vencimento, na forma da legislação em vigor;
d) autorizar, desde logo, a cobrança judicial das dívidas, caso não atendida a notificação, na forma do disposto no art. 28, inciso II, da Lei 8.443/1992;
e) autorizar também, desde logo, se requerido, com fundamento no art. 28, inciso I, da Lei 8.443/1992, c/c o art. 217, §§ 1º e 2º, do Regimento Interno, o parcelamento das dívidas em até 36 parcelas, incidindo, sobre cada parcela, corrigida monetariamente, os correspondentes acréscimos legais, fixando-lhe o prazo de quinze dias, a contar do recebimento da notificação, para comprovar, perante o Tribunal, o recolhimento da primeira parcela, e de trinta dias, a contar da parcela anterior, para comprovar o recolhimento das demais parcelas, devendo incidir, sobre cada valor mensal, atualizado monetariamente, os juros de mora devidos, no caso do débito, na forma prevista na legislação em vigor, alertando o responsável de que a falta de comprovação do recolhimento de qualquer parcela importará o vencimento antecipado do saldo devedor, nos termos do § 2º do art. 217 do Regimento Interno deste Tribunal; 
f) enviar cópia do Acórdão a ser prolatado, bem como do Relatório e do Voto que o fundamentarem à Procuradoria da República no Estado do Paraná, nos termos do § 3º do art. 16 da Lei 8.443/1992, c/c o § 7º do art. 209 do Regimento Interno do TCU, para adoção das medidas cabíveis; e
g) enviar cópia do Acórdão que vier a ser proferido ao Ministério do Turismo e ao responsável, para ciência, informando que a presente deliberação, acompanhada do Relatório e do Voto que a fundamenta, está disponível para a consulta no endereço www.tcu.gov.br/acordaos, além de esclarecer que, caso requerido, o TCU poderá fornecer sem custos as correspondentes cópias, de forma impressa.
2.	O representante do MPTCU que atuou no feito, Subprocurador-geral Paulo Bugarin, divergiu pontualmente da proposta da unidade técnica, conforme parecer acostado à peça 82 e a seguir transcrito: 
	Trata-se de tomada de contas especial instaurada pelo Ministério do Turismo em desfavor de Altair José Zampier, ex-prefeito de Pitanga/PR (gestão 2009-2012) , em razão da impugnação integral das despesas realizadas no âmbito do Convênio nº 702778/2008. A referida avença tinha por objeto incentivar o turismo por meio do apoio às comemorações alusivas à "5ª FEST-CENTRO", realizada no período de 23 a 28 de janeiro de 2009.
Para a consecução das metas pactuadas, foi prevista a utilização de R$ 223.000,00, sendo R$ 200.000,00 de responsabilidade da União e o restante correspondente à contrapartida assumida pelo Município.
Submetidos os autos a este Tribunal, foi ordenada a citação do agente público para que apresentasse alegações de defesa sobre os fatos relacionados a seguir e/ou recolhesse aos cofres do Tesouro Nacional o valor integral repassado ao ente municipal para a realização do ajuste:
	a) inexistência de nexo de causalidade entre o recurso conveniado e o objeto executado; e
	b) contratação da dupla artística "Milionário e José Rico", no valor de R$ 49.000,00, por meio de inexigibilidade de licitação, valendo-se de empresa intermediária, sem apresentar o contrato de exclusividade registrado em cartório ou os recibos dos cachês emitidos pelos cantores.
Adicionalmente, foi realizada a audiência do responsável para que se manifestasse sobre o seguinte fato:
	"Firmar o convênio, autorizar a abertura e ratificar o resultado Ratificação de Declaração de Inexigibilidade 01/2009, e assinar o Contrato Administrativo 08/2009 com a empresa escolhida nesse procedimento, Estrela Show Produções Musicais Ltda EPP (CNPJ 10.297.501/0001-35) , cujo objeto era a intermediação da dupla artística 'Milionário e José Rico' para a qual a empresa não possuía contrato de exclusividade válido para fins de contratação via inexigibilidade."
Devidamente notificado, o ex-gestor carreou aos autos arrazoado onde alega (peças 71/77) , em síntese, que o evento conveniado ocorreu nos moldes previstos no plano de trabalho, inexistindo, assim, motivos para a impugnação das despesas efetuadas. Informou que, muito embora o dinheiro federal tenha sido repassado somente após a realização do festejo, as despesas teriam ocorrido apenas após o crédito do dinheiro na conta específica.
Por seu turno, a Secex-TCE promoveu a análise da defesa apresentada e concluiu que os argumentos apresentados devem ser parcialmente acolhidos. Após promover o cotejo entre notas ficais, extratos bancários e cheques, a unidade técnica concluiu que somente não foi possível verificar o liame entre o dinheiro conveniado e as despesas feitas com os cheques nº s 223276 e 223282, nos valores de    R$ 15.500,00 e R$ 1.776,00, respectivamente. Além disso, considerou que remanesce a irregularidade consubstanciada na contratação irregular dos artistas por meio de inexigibilidade de licitação, já que a falta do comprovante do pagamento dos cachês aos músicos e a ausência do contrato de exclusividade impedem o estabelecimento do nexo causal entre o dinheiro público e o show realizado. O valor do débito totaliza R$ 64.576,80.
Assim, alvitrou proposta para julgar irregular as contas de Altair José Zampier, condená-lo ao ressarcimento de débito e aplicar-lhe as multas dispostas nos arts. 57 e 58, inciso II, da Lei nº 8.443/92.
Feito esse breve resumo dos fatos, manifesto concordância parcial com o encaminhamento sugerido pela unidade técnica, divergindo unicamente sobre a cominação simultânea das multas previstas nos arts. 57 e 58 da Lei Orgânica desta Corte.
Como se sabe, não há óbice legal para a aplicação concomitante das multas dos arts. 57 e 58 da Lei nº 8.443/92, desde que os fatos motivadores de cada uma das penalidades seja distinto (Acórdão 7194/2010-TCU-Segunda Câmara, 5550/2019-1ª Câmara e 4342/2018-2ª Câmara) . A meu ver, essa não é a situação que se observa no caso em apreço, dada a relação direta existente entre as irregularidades que ensejaram a proposta de aplicação das penalidades. Por esse motivo, e em observância ao princípio do non bis in idem, opino por que este Colegiado aprove apenas a aplicação da multa estipulada no art. 57 da LOTCU.
Por fim, entendo que a empresa contratada - Estrela Show Produções Musicais Ltda. EPP - deveria também responder pelo dano em solidariedade com o agente público, considerando-se o entendimento consolidado por meio do Acórdão 1927/2019-TCU-Plenário. Ainda assim, dada a atual situação dos autos e a ausência de citação da referida empresa, considero contraproducente à marcha processual seu retorno à etapa saneadora.
Ante o exposto, este representante do Ministério Público de Contas manifesta-se parcialmente de acordo com a proposta de encaminhamento lançada na instrução de peça 79, sugerindo apenas a supressão do item d, que trata da condenação ao pagamento da multa prevista no art. 58 da Lei Orgânica deste Tribunal.
É o relatório.

não há.

Subprocurador-Geral Paulo Soares Bugarin.

TOMADA DE CONTAS ESPECIAL. MINISTÉRIO DO TURISMO. CONVÊNIO. REPASSE DE RECURSOS A MUNICÍPIO. EVENTO FESTIVO. IRREGULARIDADES NA EXECUÇÃO FINANCEIRA. AUDIÊNCIA. CITAÇÃO. ALEGAÇÕES DE DEFESA. RAZÕES DE JUSTIFICATIVA. ACOLHIMENTO PARCIAL. CONTAS IRREGULARES. DÉBITO. MULTA PROPORCIONAL AO DÉBITO.

TOMADA DE CONTAS ESPECIAL (TCE)

Secretaria de Controle Externo de Tomada de Contas Especial (Secex-TCE).

Aprecia-se tomada de contas especial instaurada pelo Ministério do Turismo (MTur) contra o Sr. Altair José Zampier, ex-prefeito de Pitanga/PR, gestão 2009-2012, em razão da impugnação total de despesas do Convênio 702.778/2008 (peça 8) , celebrado entre a referida pasta e aquele município.
O ajuste em relevo tinha por objeto incentivar o turismo por meio do apoio às comemorações alusivas à "5ª FEST-CENTRO", previstas para o período de 23 a 28 de janeiro de 2009 (peça 7, p. 2) , com vigência estipulada de 31/12/2008 a 25/8/2009 (peça 6, p. 2) . Para tanto, foram previstos recursos da ordem de R$ 223.000,00, dos quais R$ 200.000,00 a cargo do concedente, liberado em parcela única em 27/2/2009, e R$ 20.000,00 a título de contrapartida do convenente.
Embora, inicialmente, a prestação de contas tenha sido aprovada pelo Ministério do Turismo (Nota de Técnica de Reanálise 1181/2010 - peça 37) , a instauração da TCE foi suscitada pelo Acórdão 4580/2014-TCU-Segunda Câmara, decisão que apurou indícios de irregularidades em diversos convênios do MTur, relacionadas ao repasse de recursos financeiros posteriormente à execução dos seus respectivos objetos, e determinou ao órgão providências com relação a diversos desses ajustes, entre os quais o que trata o presente processo.
Tanto o relatório do tomador de contas quanto o relatório de auditoria da CGU, amparados pela Nota Técnica de Análise Financeira Complementar 211/2015 (peça 41) do Ministério do Turismo, concluíram pela existência de dano correspondente ao valor integral repassado ao município de Pitanga/PR, em razão da impugnação total das despesas do convênio por conta de irregularidades financeiras.
A unidade técnica, em posição uniforme (peças 79-81) , concluiu por acatar parcialmente as despesas informadas pelo município, mantendo inquinados os seguintes valores: R$ 23.000,00, referentes a cheque sem correspondência na relação de pagamentos e sem que se conheça o seu destinatário; e R$ 49.000,00, referentes à apresentação da dupla José Rico e Milionário, cuja contratação se deu por intermédio da empresa Estrela Show Produções Musicais Ltda., mediante  inexigibilidade de licitação, sem que o contrato de exclusividade registrado em cartório fosse apresentado, além de não haver nos autos evidência do pagamento do cachê aos artistas que se apresentaram no evento.
Dessa forma, a unidade técnica propõe encaminhamento no sentido de julgar irregulares as presentes contas, condenar o responsável em débito nos valores mencionados, com o devido ajuste relativo à proporção acordada nos termos do convênio, bem como aplicação da multa do art. 57 e do art. 58 da Lei Orgânica do TCU.
O Ministério Público junto ao TCU, consoante o parecer acostado à peça 82, registrou pontual divergência com relação à proposta da unidade técnica, relacionada à inadequação de se aplicar ao responsável, cumulativamente, as multas do art. 57 e 58 da Lei 8.443/1992:
Como se sabe, não há óbice legal para a aplicação concomitante das multas dos arts. 57 e 58 da Lei nº 8.443/92, desde que os fatos motivadores de cada uma das penalidades seja distinto (Acórdão 7194/2010-TCU-Segunda Câmara, 5550/2019-1ª Câmara e 4342/2018-2ª Câmara) . A meu ver, essa não é a situação que se observa no caso em apreço, dada a relação direta existente entre as irregularidades que ensejaram a proposta de aplicação das penalidades. Por esse motivo, e em observância ao princípio do non bis in idem, opino por que este Colegiado aprove apenas a aplicação da multa estipulada no art. 57 da LOTCU.
Feito este breve relato, passo a discutir a matéria.
Inicialmente, registro minha concordância com as análises empreendidas pela unidade técnica, com o ajuste proposto pelo MPTCU, de sorte que incorporo às minhas razões de decidir os fundamentos esposados nos pareceres precedentes, apenas com uma exceção no que se refere à motivação para glosar o valor de R$ 49.000,00, relacionado à contratação da dupla José Rico e Milionário, conforme exporei à frente.
De acordo com a Nota de Reanálise 1181/2010 (peça 37) , os elementos inicialmente encaminhados à guisa de prestação de contas permitiram aprovar a execução física do convênio. Frise-se, assim, que não se questiona na presente TCE a ocorrência do evento, mas sim a existência de irregularidades na execução financeira. 
Conforme o plano de trabalho aprovado (peça 6, p. 1-2) , os recursos destinados ao ajuste seriam empregados na confecção de materiais de publicidade, na divulgação do evento, na locação de equipamentos e em shows de grupos musicais. 
Para tanto, o município contratou duas empresas mediante pregão presencial (Gardim Produtora de Eventos Ltda., responsável pela infraestrutura e pela contratação de shows musicais; e Paraná Centro Divulgações, responsável por materiais publicitário) ; e uma empresa mediante inexigibilidade de licitação (Estrela Show Produções Musicais Ltda., responsável pelo show da dupla Milionário e José Rico) .
Ao compararmos a relação de pagamentos (peça 30, p. 1) com o extrato de conta corrente constante dos autos (peça 16, p. 3) , chega-se à conclusão que a nota fiscal emitida pela empresa Gardim Produtora de Eventos, no valor de R$ 152.000,00 (peça 20, p. 6) , encontra a devida comprovação, com exceção do valor de R$ 1.776,00, uma vez que não foi debitado da conta específica do convênio, portanto não pago com os recursos repassados pelo MTur.
Por outro lado, identificou-se o cheque de número 850003, no valor de R$ 23.000,00, que não consta da relação de pagamentos efetuados. Portanto, não há indicação de quem seja o seu beneficiário ou o motivo de sua emissão, de sorte que não é possível acatar tal montante.
A unidade técnica também aponta o valor de R$ 49.000,00 como não passível de aprovação, nos seguintes termos:
31. (...) Há, porém, uma ressalva financeira em relação à despesa da empresa Estrela Show Produções Musicais Ltda. (R$ 49.000,00) , que causa óbice à sua aprovação: os artistas foram contratados por inexigibilidade de licitação sem que os contratos de exclusividade registrados em cartório fossem apresentados, além de não haver evidência nos autos do pagamento dos cachês aos artistas que se apresentaram no evento. Peça 79, p. 10.
Acolho a proposta pela inquinação do valor mencionado, embora por motivos diversos dos apontados pela unidade instrutiva. 
Em linha com o que restou decidido por meio do Acórdão 1435/2017-TCU-Plenário (resposta a consulta formulada pelo Ministério do Turismo) , tenho reiteradamente defendido nos processos que tratam de convênio para realização de eventos festivos que o liame financeiro pode ser estabelecido mediante a presença de autorização, atesto ou carta que confere à empresa intermediária a exclusividade do artista para determinada data e determinado local, desde que tal documento seja subscrito pelo próprio artista ou pelo seu representante legal - o que, naturalmente, permite inferir com razoável segurança que os recursos foram empregados para a destinação prevista.
Nesse sentido, a ausência de contrato de exclusividade registrado em cartório deve ser tratada como impropriedade na execução do convênio, que, por si só, não deve implicar o julgamento pela irregularidade das contas ou a existência de débito, desde que os pagamentos tenham sido efetuados à empresa intermediária detentora da exclusividade, com documento subscrito pelo próprio artista ou proprietário da banda. 
Ocorre que, no caso concreto sob análise, não consta dos autos documento (contrato de exclusividade, autorização, atesto, carta, declaração, etc.) apresentado pela empresa intermediária contratada por inexigibilidade, Estrela Show Produções Musicais Ltda., que permita demonstrar qualquer sorte de relação com a dupla em questão, Milionário e José Rico.
Embora seja possível encontrar na internet indícios de que a Estrela Show Produções Musicais tenha sido contratada para intermediar outras apresentações da dupla Milionário e José Rico, a falta de comprovação de que a empresa detinha a exclusividade para o evento de que trata a presente TCE (5ª Fest-Centro, realizada em janeiro de 2009, no município de Pitanga/PR) obsta que se presuma o nexo de causalidade e, portanto, a aprovação do valor de R$ 49.000,00. 
Resgate-se ainda que, conquanto tenha solicitado prorrogação de prazo para averiguação da carta de exclusividade, devidamente deferido pela unidade técnica, o responsável não compareceu com o documento mencionado. Buscas no portal de convênios do Governo Federal (Siconv) realizadas pela minha assessoria também restaram frustradas.
Ao finalizar, permito-me reproduzir tabela constante da instrução transcrita anteriormente que resume os valores aprovados e glosados:
	Data
	Favorecido
	Cheque
	Valor (R$) 
	Despesa

					Aprovada (R$) 
	Glosa (R$) 

	3/3/2009
	Gardim Produtora de Eventos
	850001
	145.649,00 
	145.649,00 

	3/3/2009
	Desconhecido
	850003
	23.000,00 
	 
	23.000,00 

	3/3/2009
	Gardim Produtora de Eventos
	850002
	4.575,00 
	4.575,00 

	27/3/2009
	Estrela Show Produções Musicais Ltda
	850004
	48.020,00 
	 
	48.020,00 

	27/3/2009
		850005
	980,00 
	 
	980,00 

	TOTAIS
	150.224,00
	72.000,00

Ressalte-se que, ao valor glosado de R$ 72.000,00, foi aplicada a proporção de recursos federais constante das cláusulas do convênio (89,69%) , resultando em débito a ser imputado ao responsável no valor de R$ 64.576,80. 
	Ante o exposto, VOTO para que o Tribunal aprove a minuta de acórdão que ora submeto à apreciação deste Colegiado.
TCU, Sala das Sessões Ministro Luciano Brandão Alves de Souza, em 11 de fevereiro de 2020.
Ministro VITAL DO RÊGO 
Relator